【裁判字號】    99,易,444
【裁判日期】    990625
【裁判案由】    重利
【裁判全文】
臺灣彰化地方法院刑事判決               99年度易字第444號
公  訴  人  臺灣彰化地方法院檢察署檢察官
被      告  甲○○
上列被告因重利案件，經檢察官提起公訴（99年度偵字第3105號
），本院判決如下：
    主    文
甲○○犯如附表所示之罪，各處如附表所示之刑。應執行有期徒
刑肆月，如易科罰金，以新臺幣壹仟元折算壹日。
    事    實
一、甲○○基於乘他人急迫、輕率貸以金錢而取得與原本顯不相
    當之重利之犯意，乘借貸者需款急迫、輕率、無經驗之際，
    貸予金額，並要求借貸者需簽發與所貸金額相同或2倍數額
    之本票作為擔保，且於借貸時預扣第1期利息，再以每10天
    為1期，每1萬元每期利息新臺幣（下同）1000元至2000元之
    方式計算借貸者所應繳交之利息，而以門號0000000000號及
    0000000000號行動電話，聯絡借款人丁○○等人，按期向渠
    等收取利息，甲○○即於如附表示之時間地點，先後貸與需
    款急迫之如附表所示之人及款項，而取得與原本顯不相當之
    重利。
二、案經彰化縣警察局員林分局報告臺灣彰化地方法院檢察署檢
    察官偵查起訴。
    理  由
一、本判決所引用供述證述及非供述證據，公訴人及被告均同意
    有證據能力，本院審酌各該證據作成或取得之情形並無違法
    不當，是後述所引用證據之證據能力均無疑義，合先敘明。
二、上揭犯罪事實，迭據被告甲○○於偵查及本院審理中均坦承
    不諱，核與證人即被害人丁○○、丙○○、戊○○及乙○○
    等人於警詢時指述之情節大致相符，又觀卷內之行動電話門
    號0000000000及0000000000號之雙向通聯調閱查詢單所示，
    被告確實以上開電話與被害人丁○○、丙○○、戊○○及乙○○等人聯繫，足認被告自白內容核與事實相符。
三、又按當舖業指依本法申請許可，專以經營質當為業之公司或
    商號；質當指持當人以動產為擔保，並交付於當舖業，向其
    借款、支付利息之行為；當舖業之年率，最高不得超過48%
    ，當舖業法第3條第1款、第4款、第11條第2項分別定有明文
    ；又所謂取得與原本顯不相當之重利，係指就原本利率、時
    期核算及參酌當地之經濟狀況，較之一般債務之利息，顯有
    特殊之超額者而言（最高法院27年上字第520號判例意旨參
    照）。本件被告經營當鋪，其向如附表所示之借款人所收取
    利息之利率，較之法定利率年息5%，較之法定利率年息5%、
    民法規定最高利率年息20%，目前金融機構放款利率（除於
    信用卡、現金卡等無擔保之短期、小額之授信利率高於年息
    10%外多數均在年息10%以下），另佐以一般民間貸款約為3
    分利（即月息3%，年息36%）及當鋪業者不得超過年息48%等
    一切客觀情狀，被告所收取之利息，顯較一般債務之利息有
    特殊之超額，核屬與原本顯不相當之重利。從而，本件事證
    明確，被告上開犯行均洵堪認定。
四、核被告所為，均係犯刑法第344條之重利罪。又重利罪之行
    為人就同一借款人之同一筆貸款，陸續收取各期利息，其侵
    害之法益同一，依一般社會觀念，顯係基於單一犯意接續所
    為，自應包括評價為一行為而僅論以接續犯之一罪（臺灣高
    等法院臺中分院97年度上易字第1888號判決意旨參照），故
    本案被告就附表所示之同一筆貸款對同一借款人丁○○、丙○○、戊○○及乙○○等人而陸續收取各期利息，侵害之法
    益同一，自應各評價為一行為而論以接續犯。再按重利犯罪
    之性質，在社會生活常態上或為零星偶一為之，或長期不間
    斷的反覆為之，均有其可能性，自難認立法者於制定刑罰法
    律之初，已認知重利行為必屬具反覆性之犯罪，且有意藉由
    法條中客觀構成要件之行為要素，涵括上開具有反覆實施特
    性之數個犯罪行為，故本件被告對於附表所示之借款人丁○○、丙○○、戊○○及乙○○等人之各個重利犯行，因侵害
    法益不同，行為各自獨立，容係乘各被害人經濟窘迫之際，
    見機基於各別犯意而為之，自應予分論併罰。
五、爰審酌被告利用被害人急需用錢之機會，貸放款項藉以牟取
    顯不相當之高額利息，取得與原本顯不相當之重利，剝奪經
    濟上之弱者，所為殊屬可議，然被告於本院審理中已自願放
    棄對於四位被害人借款利息部分之請求權，並經本院記明筆
    錄，暨被告從事重利之期間、被害人數、借貸金額、所獲利
    息，其犯罪後坦承犯行、態度尚屬良好等一切情狀，分別量
    處如附表所示之刑，並諭知易科罰金之折算標準，暨定其應
    執行之刑及諭知易科罰金之折算標準，以資儆懲。
據上論斷，應依刑事訴訟法第299條第1項前段，刑法第344條、
第41條第1項前段、第51條第5款，刑法施行法第1條之1第1項前
段、第2項，判決如主文。
本案經檢察官林依成到庭執行職務
中    華    民    國    99    年    6     月    25    日
                  刑事第四庭    法  官  吳俊螢
以上正本證明與原本無異。
如不服本判決應於收受判決後10日內向本院提出上訴書狀，並應
敘述具體理由；其未敘述上訴理由者，應於上訴期間屆滿後20日
內向本院補提理由書狀( 均須按他造當事人之人數附繕本) 「切
勿逕送上級法院」。
告訴人或被害人對於判決如有不服具備理由請求檢察官上訴者，
其上訴期間之計算係以檢察官收受判決正本之日期為準。
中    華    民    國    99    年    6     月    25    日
                                書記官  林怡吟
附錄本案論罪科刑法條全文：
中華民國刑法第344條
（重利罪）
乘他人急迫、輕率或無經驗貸以金錢或其他物品，而取得與原本
顯不相當之重利者，處 1 年以下有期徒刑、拘役或科或併科 1
千元以下罰金。
  附表：
 ┌──┬───┬──┬───┬──┬──────┬─────┬───────┐
 │編號│被害人│時間│地點（│借款│ 行    為   │ 擔保物品 │主          文│
 │    │      │    │彰化縣│金額│            │          │              │
 │    │      │    │）    │    │            │          │              │
 ├──┼───┼──┼───┼──┼──────┼─────┼───────┤
 │1   │丁○○│98年│彰化縣│2萬 │10天為1期，1│丁○○之身│甲○○乘他人急│
 │    │      │1月 │溪湖鎮│元  │期利息為3000│分證及簽發│迫貸以金錢，而│
 │    │      │間某│員鹿路│    │元（年利率  │面額4萬元 │取得與原本顯不│
 │    │      │日  │「匯豐│    │540﹪），除 │之本票1張 │相當之重利，處│
 │    │      │    │汽車」│    │預扣利息3000│          │有期徒刑貳月，│
 │    │      │    │前    │    │元外，另收23│          │如易科罰金，以│
 │    │      │    │      │    │次利息（共收│          │新臺幣壹仟元折│
 │    │      │    │      │    │取72000元） │          │算壹日。      │
 ├──┼───┼──┼───┼──┼──────┼─────┼───────┤
 │2   │丙○○│98年│彰化市│2萬 │10天為1期，1│楊棟財之身│甲○○乘他人急│
 │    │      │6月 │金馬東│元  │期利息為4000│分證及簽發│迫貸以金錢，而│
 │    │      │某日│路317 │    │元（年利率  │面額6萬元 │取得與原本顯不│
 │    │      │    │巷口  │    │720﹪），除 │之本票1張 │相當之重利，處│
 │    │      │    │      │    │預扣利息4000│          │有期徒刑貳月，│
 │    │      │    │      │    │元外，另收8 │          │如易科罰金，以│
 │    │      │    │      │    │次利息（共收│          │新臺幣壹仟元折│
 │    │      │    │      │    │取36000元） │          │算壹日。      │
 │    │      │    │      │    │            │          │              │
 ├──┼───┼──┼───┼──┼──────┼─────┼───────┤
 │3   │戊○○│98年│彰化縣│5千 │10天為1期，1│戊○○之身│甲○○乘他人急│
 │    │      │7月 │員林鎮│元  │期利息為750 │分證及簽發│迫貸以金錢，而│
 │    │      │間某│中正路│    │元（年利率  │面額1萬5千│取得與原本顯不│
 │    │      │日  │愛買量│    │540﹪）。除 │元之本票1 │相當之重利，處│
 │    │      │    │飯店停│    │預扣利息750 │張        │有期徒刑貳月，│
 │    │      │    │車場  │    │元外，另收9 │          │如易科罰金，以│
 │    │      │    │      │    │次利息（共收│          │新臺幣壹仟元折│
 │    │      │    │      │    │取75000元） │          │算壹日。      │
 ├──┼───┼──┼───┼──┼──────┼─────┼───────┤
 │4   │乙○○│98年│彰化縣│2萬5│10天為1期，1│乙○○之身│甲○○乘他人急│
 │    │      │8月 │福興鄉│千元│期利息為2500│分證及簽發│迫貸以金錢，而│
 │    │      │間某│彰水路│    │元（年利率  │面額6萬元 │取得與原本顯不│
 │    │      │日  │      │    │360﹪），除 │之本票1張 │相當之重利，處│
 │    │      │    │      │    │預扣利息2500│          │有期徒刑貳月，│
 │    │      │    │      │    │元外，另收3 │          │如易科罰金，以│
 │    │      │    │      │    │次利息（共收│          │新臺幣壹仟元折│
 │    │      │    │      │    │取10000元） │          │算壹日。      │
 │    │      │    │      │    │。          │          │              │
 └──┴───┴──┴───┴──┴──────┴─────┴───────┘

司法院資訊處製作；財團法人民間司法改革基金會備份。
